【裁判字號】    97,台上,686
【裁判日期】    970221
【裁判案由】    違反公職人員選舉罷免法
【裁判全文】
最高法院刑事判決              九十七年度台上字第六八六號
上  訴  人  台灣高等法院台中分院檢察署檢察官
被      告  甲○○
選任辯護人  黃興木律師
上列上訴人因被告違反公職人員選舉罷免法案件，不服台灣高等
法院台中分院中華民國九十六年十二月十二日第二審更審判決（
九十六年度選上更(一)字第二六一號，起訴案號：台灣南投地方法
院檢察署九十五年度選偵字第三三號），提起上訴，本院判決如
下：
    主  文
上訴駁回。
    理  由
按刑事訴訟法第三百七十七條規定，上訴於第三審法院，非以判
決違背法令為理由，不得為之。是提起第三審上訴，應以原判決
違背法令為理由，係屬法定要件。如果上訴理由書狀並未依據卷
內訴訟資料，具體指摘原判決不適用何種法則或如何適用不當，
或所指摘原判決違法情事，顯與法律規定得為第三審上訴理由之
違法情形，不相適合時，均應認其上訴為違背法律上之程式，予
以駁回。本件檢察官上訴意旨略稱：（一）本件郭武松業經第一
審依投票受賄罪判處有期徒刑四月、褫奪公權一年確定，則對向
犯之投票行賄罪亦應成罪，否則即屬違背對向犯之法律性質，換
言之，焉有投票受賄罪判刑確定，而投票行賄罪反而無罪之理？
（二）證人戴漢河證稱，伊送茶葉禮盒予被告甲○○，係因其服
務處成立，可泡茶給客人喝，先前其子戴世銓競選縣議員時，被
告曾給予幫忙，為表感謝，故予以贊助，伊送茶葉禮盒給被告並
未指定要贈與何人等語。是郭武松證稱被告將茶葉禮盒送至伊住
處時，表示係縣議員戴世銓所寄放，要伊代為贈予守望相助隊長
、副隊長等人云云，既與戴漢河上開所供不符，其真實性已屬堪
疑。觀諸郭武松供稱南投縣國姓鄉長福村此次村長選舉，伊支持
被告，被告送茶葉禮盒予伊，伊猜想其用意係要伊幫忙支持參選
村長，據伊所知，被告以同一手法賄選買票者，除伊之外，尚有
託伊轉送之三人云云，坦承確有本件投票受賄犯行無誤，似徵被
告所以將戴漢河贈送之茶葉禮盒轉贈予郭武松，以及郭武松允以
收受，同係出於該次村長選舉之賄選目的。被告於選舉期間贈送
茶葉禮盒之行為，依一般經驗法則，即為賄選之行為無疑，原判
決認定郭武松之證詞，為其個人之臆測、推定云云，而為被告有
利之認定，其採證顯與經驗法則有違。（三）原判決認定郭武松
所稱：茶葉禮盒僅係戴世銓議員寄放的等語較不足採，則茶葉禮
盒既非「縣議員戴世銓」所寄放，乃戴漢河將該十五盒茶葉送給
被告後，被告本得自由處分，被告何以不以自己名義贈送郭武松
、陳錦勳、謝明雄、劉鶴清等人？而又以戴世銓議員之名義贈與
郭武松，並委託郭武松將其他茶葉禮盒轉交給陳錦勳、謝明雄、
劉鶴清等人？又何以不能「臆測」認為，被告此舉係為掩飾自己
向選民行賄買票之行為云云。
惟查，原判決以公訴意旨略以：被告甲○○於民國九十五年五月
間，登記參選南投縣第十八屆國姓鄉長福村長。現任南投縣議員
戴世銓之父戴漢河為表示祝賀之意，乃購買每盒價值新台幣（下
同）五百元之茶葉禮盒共十五盒贈予被告，並在茶葉禮盒之包裝
袋上附貼戴世銓之名片。不料被告為求順利當選長福村村長職務
，竟基於投票行賄之犯意，於九十五年五月底某日，攜帶茶葉禮
盒四盒，至郭武松（業經第一審判處有期徒刑四月，未經上訴而
確定）位於國姓鄉○○村○○路四六號住處，向具有本屆國姓鄉
長福村村長選舉投票權之郭武松行求投票支持，並交付上開茶葉
禮盒四盒，請郭武松自行留下一盒，其餘三盒轉交予同樣具有長
福村村長選舉投票權之村民陳錦勳、謝明雄、劉鶴清，郭武松明
知被告係本屆長福村村長之候選人，於競選期間致贈茶葉禮盒，
有可能作為賄選之用，竟仍不違反其本意，而當場收受上開茶葉
禮盒之賄賂，並默示屆時將投票予被告。嗣郭武松於收受上開茶
葉禮盒數日後，適逢陳錦勳、謝明雄、劉鶴清分別至其家中拜訪
，乃逕將該茶葉禮盒交予不知情之陳錦勳等人，而未表示該茶葉
禮盒係被告用以投票行賄之物品。嗣經警據報後循線於九十五年
六月八日上午九時許，在郭武松、謝明雄、劉鶴清之住處查獲，
並扣得茶葉禮盒三盒等情。因認被告涉有違反公職人員選舉罷免
法第九十條之一第一項之投票行賄罪嫌云云。經原審綜合調查證
據之結果，以（一）證人郭武松於偵查中證稱：被告交付茶葉禮
盒時，沒有請求伊要支持他並投票給他，伊將茶葉禮盒交給陳錦
勳、謝明雄、劉鶴清時，沒有表示要他們支持被告，伊只有說是
戴世銓議員寄放的；於第一審審理時證述：被告跟他兒子都已經
在外面跟人家講話，然後就說議員寄放茶葉在這裡各等語。惟郭
武松先於法務部調查局南投縣調查站（下稱南投縣調查站）證述
：約於九十五年五月底某日近中午時，被告將四份茶葉禮盒送到
伊家，要求伊幫忙轉送給陳錦勳、謝明雄、劉鶴清三人，說是議
員戴世銓拿來的等語；於第一審審理時證謂：被告及其兒子來時
，伊正在廁所，他把茶葉放在客廳，到廚房喊說茶葉是議員拿來
的，且說要交給守望相助隊的隊長劉鶴清、副隊長陳錦勳、顧問
團的團長謝明雄，沒有講到有關選舉內容的事，未要求伊支持他
選村長，伊約三、四分鐘出來，看見他們已在對面和別人講話，
伊將茶葉交給陳錦勳、謝明雄、劉鶴清時，說那是議員送的茶葉
，沒有說是被告送的等語；復於原審之前審審理時證以：伊在長
福村守望相助隊擔任顧問，被告和他兒子送來的四盒茶葉上都有
戴世銓議員名片，說是議員要送給守望相助隊，請伊拿給隊長、
副隊長、顧問團長，伊轉交時說茶葉是戴議員送的，託村長轉交
的，沒有將戴世銓的名片取下等語。再參以扣案茶葉禮盒之包裝
袋上，確實僅貼有戴世銓議員名片，並未附被告名片或其任何競
選文宣資料等情，業經原審之前審審理時當庭勘驗屬實；另證人
紀文典於原審之前審審理時又證稱：將茶葉送給郭武松時，未一
併拿被告競選村長的文宣或名片給郭武松云云；證人戴漢河於南
投縣調查站詢問時證稱：「（問：前述茶葉禮盒你送給甲○○的
目的為何？）我送給他是為了給他成立服務處時，泡茶給客人喝
的，也可轉送給好朋友，並感謝之前縣議員選舉他有幫我兒子戴
世詮，也贊助支持他參選」、「（問：前述禮盒你送給甲○○時
有無指定贈送給何人？）沒有。」於偵查中證述：伊曾在九十五
年五月中旬某日，贈送甲○○茶葉十五斤，因為甲○○曾在我兒
子戴世銓競選縣議員時幫忙助選，所以在甲○○的服務處成立時
，順便帶茶葉來恭賀他，並且貼上戴世銓的名片，我未曾向郭武
松、陳錦勳、謝明雄、劉鶴清等人表示戴世銓當選縣議員時，會
贈送禮品答謝他們等語。綜合前開證人之證詞研判，顯然郭武松
前揭於偵查中及第一審審理時所稱：茶葉禮盒僅係戴世銓議員寄
放的等語，較不足採，是郭武松此部分之證詞，即難採信。（二
）被告將四盒茶葉交付郭武松時，既仍貼有戴世銓議員之名片，
並表明係戴世銓議員拿來，要轉送給守望相助隊的隊長、副隊長
、顧問團長，其間並未提及有關選舉事宜或要求郭武松支持被告
競選村長，亦無被告競選村長的相關文宣或名片，則被告交付該
四盒茶葉時，顯未約使有投票權之郭武松、陳錦勳、謝明雄、劉
鶴清等人為投票權一定之行使或不行使，被告所為即不符合投票
行賄之犯罪構成要件，尚難以此遽認被告確有明示或默示投票行
賄之犯行。（三）證人陳錦勳於偵查中證謂：九十五年五月底左
右，郭武松有將一袋貼有戴世銓名片的茶葉禮盒交給伊，並且說
是戴議員送的，伊沒有想到與選舉有關等語；於第一審審理時證
以：到郭武松家，有聽到說議員要送茶葉，沒有說是被告送的，
只有說是議員送的等語；證人謝明雄於南投縣調查站詢問時證陳
：有一天晚上，我夫妻到郭武松家，他將茶葉禮盒給伊，表示是
縣議員戴世銓拿給被告，被告再拿給郭武松分送，郭武松交給伊
茶葉禮盒時，並沒有要求我支持被告等語；於偵查中證稱：郭武
松說茶葉禮盒是戴世銓議員送的，看伊要不要，沒有說明送禮的
用途，收受當時沒有懷疑與本次村長選舉有關，隔一、二天後，
伊到郭武松家裡，問他為什麼茶葉禮盒這麼多，郭武松才說是戴
議員送給被告，被告再拿到郭武松那裡，茶葉禮盒有貼戴世銓的
名片等語；於第一審審理時證述：因為伊是守望相助隊的顧問，
郭武松在他家將茶葉送給我，說是戴世銓議員送的，當時郭武松
並未要求選舉時要支持甲○○，我沒有懷疑送茶葉與選舉有關等
語。證人劉鶴清於南投縣調查站詢問時證謂：五月底某日到郭武
松家喝茶，他有拿茶葉禮盒給伊，僅表示係南投縣議員戴世銓贈
送的，沒有要求我支持長福村村長候選人甲○○等語；於偵查中
證以：第一次去郭武松家，他要將茶葉禮盒交給伊，伊覺得可能
與本次選舉有關，所以我沒有拿，第二次去時，郭武松說這是戴
議員送的，沒有關係，所以伊才拿，郭武松沒有說茶葉禮盒是戴
世銓的父親送給被告，再由被告交給郭武松要轉交給伊等語；於
第一審審理時證謂：郭武松交付茶葉時說是戴世銓議員送的，當
時沒有說有關村長選舉的事，也沒有要求我支持被告等語。核與
郭武松前揭證陳：其將茶葉禮盒交給陳錦勳、謝明雄、劉鶴清時
，沒有說係被告送的，亦未要求陳錦勳、謝明雄、劉鶴清等人於
村長選舉時支持被告，只有說是戴世銓議員送的等語相符。益證
被告交付仍貼有戴世銓議員名片之茶葉禮盒予郭武松並囑其轉交
陳錦勳、謝明雄、劉鶴清等人時，確係表明該禮盒為戴世銓議員
所贈送，且未要求郭武松陳錦勳、謝明雄、劉鶴清等人支持其競
選村長。否則，被告如意在賄選且為郭武松所認知，則郭武松將
茶葉禮盒轉交予陳錦勳、謝明雄、劉鶴清時，豈有僅稱係戴世銓
所贈送而不加以轉述被告要求支持之理。（四）雖郭武松於南投
縣調查站詢問暨檢察官偵訊時均證述：南投縣國姓鄉長福村第十
八屆村長選舉，伊支持被告，被告送伊茶葉禮盒，伊猜想其用意
係要伊幫忙支持被告參選村長，且被告亦以同一手法賄選買票者
，除伊之外，尚有託伊轉送陳錦勳、謝明雄、劉鶴清等三人云云
，但郭武松亦表示其係「猜想」，而認其心中猜想沒錯。此部分
顯係郭武松個人之臆測、推定之詞，並非郭武松確切之認知，復
無其他之佐證足以證明郭武松前揭「猜想」並無誤認；再參以陳
錦勳等人前述之證詞，綜合觀察，尚難以郭武松前揭個人推測之
詞，遽認被告將戴漢河所贈送之茶葉禮盒轉贈予郭武松，及郭武
松允以收受，純係基於該次村長選舉賄選之目的而為。顯然郭武
松前開「猜想」、「推測」性之證詞，難以採為不利被告之依據
。況授受禮品者彼此間之情誼為何？時機、地點及禮品內容是否
相當？均非可一概而論，陳錦勳、謝明雄、劉鶴清於檢察官訊以
：「你和甲○○有無特殊交情？」時，雖均證述：「沒有」。惟
何謂「特殊交情」？不僅語意不明，且每因個人認知之不同而有
極大之差異，本即難以界定，此由陳錦勳另證述與包括被告在內
之四位候選人均很熟等語，卻仍稱其與被告無特殊交情即明。是
以尚不得執陳錦勳、謝明雄、劉鶴清證述與被告無特殊交情，且
被告在投票前之敏感期間，委託郭武松將茶葉禮盒交予陳錦勳等
人，即推論被告具有投票行賄之犯意。更難以郭武松曾為被告助
選、有投票給被告之意願及自行猜想被告送茶葉禮盒之用意，即
認被告確有明示或默示投票行賄之犯行。（五）戴漢河於南投縣
調查站訊問時證稱：「（問：前述茶葉禮盒你送給甲○○的目的
為何？）我送給他是為了給他成立服務處時，泡茶給客人喝的，
也可轉送給好朋友，並感謝之前縣議員選舉他有幫我兒子戴世銓
，也贊助支持他參選」、「（問：前述禮盒你送給甲○○時有無
指定贈送給何人？）沒有。」等語；在偵查中證述：伊曾在九十
五年五月中旬某日，贈送甲○○茶葉十五斤，因為甲○○曾在伊
兒子戴世銓競選縣議員時幫忙助選，所以在甲○○的服務處成立
時，順便帶茶葉來恭賀他，並且貼上戴世銓的名片，伊未曾向郭
武松、陳錦勳、謝明雄、劉鶴清等人表示戴世銓當選縣議員時，
會贈送禮品答謝他們等語，固可證實上開貼有「縣議員戴世銓」
名片之茶葉禮盒原係戴漢河恭賀被告競選總部成立之用，並非戴
世銓議員要贈與郭武松、陳錦勳、謝明雄、劉鶴清等人。惟戴漢
河將該十五盒茶葉送給被告後，被告本得自由處分，則其再以戴
世銓之名義贈與郭武松、陳錦勳、謝明雄、劉鶴清等守望相助隊
幹部，自無不可，尚難以該等茶葉禮盒本非戴漢河或戴世銓要贈
與郭武松、陳錦勳、謝明雄、劉鶴清等人，即率予臆測被告將貼
有「縣議員戴世銓」名片之茶葉禮盒，以戴世銓議員之名義贈與
郭武松，並委託郭武松將其他茶葉禮盒轉交給陳錦勳、謝明雄、
劉鶴清等人，係為掩飾自己向選民行賄買票之行為。（六）候選
人或其助選員為爭取選民之認同及支持，於選舉期間逢人即拜託
支持，乃屬常事。依郭武松、陳錦勳、謝明雄、劉鶴清所證，被
告於選舉期間，確曾拜託渠等支持，惟被告以戴世銓名義贈送系
爭茶葉禮盒時，既未談及有關選舉事宜或要求郭武松等人支持其
競選村長，自難以其他場合有懇請支持之行動，移嫁至被告上開
贈送茶葉禮盒之行為，而認被告有約使郭武松、陳錦勳、謝明雄
、劉鶴清等有投票權人為投票權一定之行使或不行使之投票行賄
犯行。綜上所述，被告將四盒茶葉交付郭武松時，既仍貼有戴世
銓議員之名片，並表明係戴世銓議員拿來，要轉送給守望相助隊
的隊長、副隊長、顧問團長，其間並未提及有關選舉事宜或要求
郭武松、陳錦勳、謝明雄、劉鶴清等人支持被告競選村長，亦無
被告競選村長的相關文宣或名片，則被告交付該四盒茶葉時，是
否有明示或默示投票行賄之犯行，在客觀上即存有合理之懷疑。
此外，復說明本件公訴人所舉之證據，既未達一般人均不致有所
懷疑，而得確信被告有投票行賄行為之真實程度，無從說服法院
以形成被告有罪之心證；且原審在得依或應依職權調查證據之範
圍內，復查無其他積極證據足以證明被告確有公訴意旨所指投票
行賄之犯行，是本件要屬不能證明被告犯罪等情甚詳，因而撤銷
第一審關於被告部分之科刑判決，改為被告無罪之諭知，已敘明
其論斷所憑之依據與理由，而其所為論述，核與卷證資料相符，
從形式上觀察，並無違背法令之情形存在。查證據之取捨及證據
證明力之判斷，均屬事實審法院得自由裁量之職權，苟其此項取
捨判斷，並不悖乎通常一般之人日常生活經驗之定則或論理法則
，又於判決內論敘其何以作此取捨判斷之心證理由者，即不得任
意指摘其為違法。而所謂經驗法則，係指吾人基於日常生活經驗
所得之定則，並非個人主觀之推測。原判決已就相關證據詳加調
查論列，復綜合郭武松等人之證言及扣案茶葉禮盒等證據，參互
斟酌判斷，資為有利於被告之認定，併已說明其取捨判斷而得心
證之理由，尚非原審主觀之推測，難謂原判決之認定有違經驗法
則及論理法則。又各國上訴審審理方法之立法例，固有「覆審」
、「續審」及「事後審」之分，但我國現行刑事訴訟之第二審仍
採「覆審」制。所謂「覆審」，係指上訴審法院就案件重覆原審
之審判程序，認事用法俱不受下級審判決之拘束，而直接以其所
為之審理予以判決之方法。故而，本件原審既為審理事實之第二
審法院，其自行調查證據而為與第一審判決相異之認定，核無違
法可言。檢察官上訴意旨，對於原判決所為被告部分無罪之認定
，究竟如何違背法令，未依據卷內訴訟資料具體指摘，漫稱郭武
松業經第一審依投票受賄罪判處有期徒刑四月、褫奪公權一年確
定，則被告之投票行賄罪亦應成立，否則即屬違背對向犯之法律
性質云云，自非第三審上訴之適法理由。況郭武松部分於第一審
判決後，因未再上訴而告確定，原審並未認定郭武松有受賄投票
之犯行，則原判決就本案自行調查證據後，認為尚無積極證據足
資證明被告有投票行賄罪名，亦無判決理由互相矛盾可言。按認
定被告有罪之事實，應憑證據，如未能發現相當之證據，或證據
不足以證明，自不能以推測或擬制之方法，以為裁判之基礎，是
檢察官既無從提出其他可資佐證之證據，以證明起訴事實為真實
，原審因而為被告有利之認定，其所為判斷自無違背客觀存在之
經驗法則可言。檢察官上訴意旨，置原判決之明白論斷於不顧，
顯係就原審取捨證據與自由判斷證據證明力及已調查說明之事項
，全憑己見，任意指摘，難謂已符合首揭法定上訴第三審之要件
。應認其上訴違背法律上之程式，予以駁回。
據上論結，應依刑事訴訟法第三百九十五條前段，判決如主文。
中    華    民    國  九十七  年    二    月  二十一  日
                      最高法院刑事第四庭
                          審判長法官  莊  登  照
                                法官  黃  一  鑫
                                法官  徐  昌  錦
                                法官  許  錦  印
                                法官  陳  世  雄
      本件正本證明與原本無異
                                      書  記  官
中    華    民    國  九十七  年    二    月  二十六  日
                                                    m


司法院資訊處製作；財團法人民間司法改革基金會備份。
